臺灣臺南地方法院民事裁定　　　　　　　　99年度再字第20號
再審原告　　施俊旭
再審被告　　牧磊有限公司
法定代理人　陳冠文
上列當事人間請求給付買賣價金事件，再審原告對於民國98年4
月7日本院98年度司促字第6631號確定支付命令提起再審之訴，
本院裁定如下：
    主      文
再審之訴駁回。
再審訴訟費用新台幣柒仟玖佰參拾元由再審原告負擔。
    事實及理由
一、本件再審意旨略以：
（一）再審被告主張再審原告積欠其貨款未付，而於民國98年3
      月間向鈞院聲請發支付命令，鈞院以98年度司促字第6631
      號支付命令命再審原告向再審被告給付新台幣（下同）
      720,636元。因再審原告不住在戶籍地臺南市○區○○路
      47號而未接獲該支付命令致不知於法定期間內提出異議，
      有支付命令可稽，並請鈞院調閱該支付命令卷宗，以資證
      明。
（二）依再審被告聲請支付命令所附帳目，自95年1月以後再審
      原告曾支付如附表一所列款項，但再審原告所有車牌號碼
      4938-WR，BMW-X5休旅車於99年11月11日遭查扣後再審原
      告找出過去與再審被告會算之帳目（證物一）、再審被告
      經理向再審原告收款時簽收之文件（證物二之一至二之三
      ）、再審原告自95年11月至96年l月向再審被告進貨60×
      60磁磚由再審被告出具之對帳單（證物三）、再審被告所
      出具94年10月至94年12月之對帳單（證物四）及再審被告
      所出具95年7月之對帳單（證物五），足證除附表一所列
      款項外，再審原告尚支付再審被告其他款項，而再審被告
      未列入附表一已付款項內，及再審被告自95年11月至96年
      1月出售60×60磁磚予再審原告，其中有6,680片每片多算
      10元，合計多算66,800元，及再審原告係自94年10月開始
      向再審被告購買磁磚，94年10月至94年12月再審原告共付
      再審被告貨款l,131,926元，但僅向再審被告進貨921,037
      元，逾付貨款210,889元，再審被告聲請支付命令所附帳
      目係從95年l月開始計算應收及已收、未收帳款，未扣除
      94年10月至94年12月逾收帳款，及再審被告未從應收款中
      扣除退貨款28,625元，故再審被告主張再審原告積欠貨款
      720,636元，顯與事實不符，茲說明如下：
    1.再審原告曾與再審被告會算95年l月至96年3月6日已收未
      收款項，會算後由再審被告製作證物一之帳目，該帳目記
      載再審原告於95年11月10日付再審被告20萬元，但再審被
      告聲請支付命令時所提出附件二之帳目未記載該筆已收款
      20萬元，又該帳目記載再審原告於96年3月6日付再審被告
      30萬元，並以括弧記載預定3月10日還10萬元，再審被告
      因而於附件二之帳目記載96年3月7日收款20萬元，然96年
      3月10日再審被告並未退還再審原告10萬元，故附件二之
      帳目關於96年3月7日之收款實少記載10萬元。
    2.除附件二及證物一所載再審原告已付款項外，再審原告另
      曾付款予再審被告經理王穎哲，並由王穎哲在再審原告之
      記事本內簽寫金額及姓名，以表示有收到該款項，共有
      96年1月9日再審原告交付王穎哲42萬元支票及10萬元現金
      ，42萬元支票有記入附件二之帳目內，但10萬元現金則未
      記入，有王穎哲親筆簽收字跡可證。96年3月14日再審
      原告交付王穎哲96年4月7日10萬元支票，但此筆金額未記
      入附件二之帳目內，有王穎哲親筆簽收字跡（證物二之二
      ）可證。96年2月13日再審原告交付24萬元支票及退還
      116,004元按7％計算之稅額8,120元予王穎哲，24萬元支
      票有記入附件二之帳目內，但8,120元則未列入，有王穎
      哲親筆簽收字跡（證物二之三）可證。
    3.再審原告自95年11月至96年l月間向再審被告購買60×60
      磁磚，約定每片磁磚價格為80元，但其中有6,680片磁磚
      再審被告竟按每片90元向再審原告收款，合計逾收款為
      66,800元，有95年11月至96年1月再審被告所出具對帳單
      （證物三）可證。
    4.再審原告係從94年10月起向再審被告購買磁磚，由94年10
      月至94年12月再審被告所出具對帳單，可證明該三個月再
      審原告共向再審被告付款1,131,926元，而該三個月再審
      原告僅向再審被告進貨921,037元，再審原告逾付金額達
      210,889元，上述逾付金額應從未付款中扣除始為正確，
      有再審被告所出具94年10月至94年12月之對帳單（證物四
      ）可證。
    5.再審原告於95年7月向再審被告所購買磁磚中有部份品質
      不良，經客戶反應後再審原告將該不良品退還再審被告，
      退還後再審被告同意扣款28,625元，故上述金額應從應收
      款中扣除始為正確，有再審被告所出具95年7月份對帳單
      （證物五）可證。
（三）由上述證物一至證物五等再審原告於99年11月11日以後找
      出之新事證，實可證明再審原告非僅勿須再付款予再審被
      告，甚且可向再審被告要求付款，故支付命令所載再審原
      告應支付再審被告720,636元及利息實屬違誤。再審原告
      發現上開未經斟酌之證物，足證可受較有利益之裁判，而
      有民事訴訟法第496條第1項第13款「當事人發現未經斟酌
      之證物，如經斟酌可受較有利益之裁判」之再審事由，乃
      提起本件再審之訴。
（四）並聲明：
    1.本院98年度司促字第6631號支付命令廢棄。
    2.再審被告之訴駁回。
    3.再審訴訟費用由再審被告負擔。
二、按再審之訴，應於三十日之不變期間內提起。前項期間，自
    判決確定時起算，判決於送達前確定者，自送達時起算；其
    再審之理由發生或知悉在後者，均自知悉時起算，民事訴訟
    法第500條第1項、第2項定有明文。次按債務人對於支付命
    令之全部或一部，得於送達後二十日之不變期間內，不附理
    由向發命令之法院提出異議；債務人對於支付命令未於法定
    期間合法提出異議者，支付命令與確定判決有同一之效力，
    而該支付命令有第四百九十六條第一項之情形者，得提起再
    審之訴；又再審之訴不合法者，法院應以裁定駁回之。民事
    訴訟法第516條第1項、第521條及第502條第1項分別定有明
    文。
三、經查：
（一）本件再審被告前以再審原告積欠其貨款未付為由，於98年
      3月3日向本院聲請對再審原告發支付命令，經本院以98年
      度司促字第6631號支付命令向再審原告其住所地臺南市○
      區○○路47號為送達，因不獲會晤應受送達人，而依民事
      訴訟法第138條規定，於98年4月10日將支付命令寄存送達
      地之警察機關臺南市警察局第一分局莊敬派出所，以為送
      達；並因再審原告未於該支付命令寄存送達發生效力後20
      日之不變期間內，向本院提出異議，而告確定。再審被告
      隨即持上開執行名義於98年6月2日向本院聲請對再審原告
      強制執行，經本院98年度司執字第39813號受理在案；嗣
      因發現誤繕再審原告名字，即向本院聲請更正，該支付命
      令更正裁定，亦因不獲會晤應受送達人，於98年9月22日
      寄存送達地之警察機關莊敬派出所，並於98年10月12日確
      定。此有再審原告戶籍謄本、98年度司促字第6631號支付
      命令暨其確定證明書、送達證書附於支付命令卷可按，並
      經本院依職權調閱前開事件卷宗核對無訛。依前所述，系
      爭支付命令業於98年10月12日確定。是以，依民事訴訟第
      500條之規定，提起本件再審之訴之30日不變期間係至98
      年11月12日屆滿，乃再審原告遲至99年12月6日始提起本
      件再審之訴，有其所提出蓋有本院收狀章戳之「民事再審
      起訴狀」在卷可稽，從而，再審原告提起本件再審之訴，
      顯已逾30日之不變期間。況再參以再審被告對再審原告為
      強制執行後，再審原告即先後於98年9月14日、98年12月
      15日、98年12月21日聲請閱覽執行卷宗，另於98年12月24
      日聲請閱覽系爭支付命令卷宗，嗣後並分別於98年12月18
      日、98年12月23日閱覽上開執行卷宗，復於99年1月4日閱
      覽系爭支付命令卷宗，此有民事聲請閱卷狀、民事閱卷申
      請單在卷可稽（見本院98年度司執字第39813號執行卷、
      98年度司促字第6631號民事卷宗）。綜據上開事證，足見
      再審原告至遲於99年1月4日實際閱覽系爭支付命令、強制
      執行卷證後，當已知悉再審被告向本院聲請對其發支付命
      令並經確定一事。再審原告遲至99年12月6日始提起本件
      再審之訴，顯逾再審之不變期間，自不待言，則再審原告
      上開主張，自無理由。
（二）又再審原告雖謂其未居住在戶籍地，而未接獲系爭支付命
      令，致未能提出異議云云。惟按民事訴訟法第一百三十八
      條第二項規定，寄存送達之處所如確為應受送達人當時之
      住居所、事務所或營業所，則於該處所為之寄存送達即為
      合法，送達之效力於寄存後之十日發生。易言之，於寄存
      送達於依法送達完畢時，即生送達效力，至於應受送達人
      究於何時前往領取應受送達之文書，或並未前往領取，該
      文書嗣經退還原送達法院，於送達之效力均無影響（最高
      法院99年度台抗字第798號判決意旨參照）。復按民法第
      二十條第一項之規定，依一定事實足認以久住之意思，住
      於一定之地域者，即為設定其住所於該地。顯見我國民法
      關於住所之設定，兼採主觀主義及客觀主義之精神，如當
      事人主觀上有久住一定地域之意思，客觀上亦有住於一定
      地域之事實，該一定之地域即為其住所。而住所雖不以戶
      籍登記為要件，惟倘無客觀之事證足認當事人已久無居住
      該原登記戶籍之地域，並已變更意思以其他地域為住所者
      ，戶籍登記之處所，仍非不得資為推定其住所之依據（最
      高法院100年度台上字第1373號判決意旨參照）。經查，
      再審原告於98年3月3日經再審被告向本院聲請發支付命令
      時，設籍在臺南市○區○○路47號，有再審原告之戶籍謄
      本在卷可稽（見本院98年度司促字第6631號民事卷）。而
      再審原告係97年11月19日始行遷入「臺南市○區○○路47
      號」，時日尚非長久。然觀諸再審原告於99年11月26日委
      任第三人閱覽本院98年度司促字第6631號民事卷宗時，在
      委任狀住居所欄位原本記載「臺南市○區○○路47號」，
      嗣後又畫線塗去，改記載為「臺南縣永康市○○○街35號
      」等情，亦有民事委任狀一紙附於上開支付命令卷宗可稽
      。衡諸人的習慣，倘非主觀上確有久住該址之意思，諒不
      致於提出委任狀時，不假思索即逕填寫該址為住所。足見
      ，再審原告主觀上有久住臺南市○區○○路47號之意思。
      因此，再審原告主張其未居住在戶籍地，而未接獲系爭支
      付命令，致未能提出異議云云，亦屬無據。況縱認再審原
      告所述系爭支付命令送達不合法乙節為真，其亦不得對未
      確定之支付命令聲請再審。是再審原告以此為由提起再審
      之訴，於法不合。
（三）此外，再審原告固主張：因其所有之汽車於99年11月11日
      遭查封後，找出過去與再審被告會算之帳目、簽收文件、
      對帳單，始知悉再審原告已逾付貨款，法院准許再審被告
      支付命令之聲請，實屬違誤云云。惟按所謂當事人發見未
      經斟酌之證物或得使用該證物，係指在前訴訟程序不知有
      該證物，現始知之，或雖知有此而不能使用，現始得使用
      者而言（最高法院32年上字第1247號判例參照）。另按支
      付命令之聲請，除應表明當事人及法院外，衹須表明請求
      之標的並其數量及請求之原因、事實，以及應發支付命令
      之陳述，此觀民事訴訟法第五百十一條之規定自明。因債
      務人依同法第五百十六條對支付命令得不附理由提出異議
      ，故債權人在督促程序就其所主張之事實毋庸舉證，其債
      權憑證之有無，與應否許可發支付命令無關。再抗告人以
      債權憑證有偽造情事為理由，對於依督促程序而發之支付
      命令及假執行裁定聲請再審，核與民事訴訟法第四百九十
      六條第一項第九款之規定尚有未合（最高法院61年台抗字
      第407號判例意旨參照）。經查，支付命令法院僅係就債
      權人請求之事項及所提出之書證為形式上之審查，與判決
      之行言詞辯論程序須為實質上審查有別。參諸前開最高法
      院判例，民事訴訟法第496條第1項第13款規定之再審事由
      ，係以前訴訟程序事實審言詞辯論終結前已存在而未經斟
      酌之證物或得使用之證物為限，則本件支付命令之核發既
      未經言詞辯論之實質審理程序，已如前述，性質上自無適
      用該款再審之餘地。準此，再審原告主張因其所有之汽車
      遭查封後，發見未經斟酌之帳目、簽收文件、對帳單等證
      物，始知悉再審原告已逾付貨款，而有再審之事由云云，
      洵非可採。
四、綜上所述，系爭支付命令業於98年10月12日確定。本件再審
    期間，應自98年10月12日起算，至98年11月12日屆滿30日。
    再審原告遲至99年12月6日始提起本件再審之訴，顯已逾越
    30日之法定不變期間，與首揭規定不合；而系爭支付命令復
    核無民事訴訟法第496條第13款之再審事由存在，因此，本
    件再審之訴為不合法，應予裁定駁回。
五、又法院為終局判決時，應依職權為訴訟費用之裁判，民事訴
    訟法第87條第1項定有明文，此規定於法院以裁定終結本案
    者，準用之，同法第95條亦有明文。查本件再審原告聲請再
    審，應徵收裁判費7,930元，應由敗訴之再審原告負擔，爰
    依上開規定確定再審原告應負擔之訴訟費用如主文第二項所
    示。
六、據上論結，本件再審之訴為不合法，依民事訴訟法第502 條
    第1項、第78條、第87條第1項、第95條，裁定如主文。
中    華    民    國   100    年    10    月    20    日
                  民事第一庭    法  官  張麗娟
以上正本係照原本作成。
如不服本裁定應於送達後10日內向本院提出抗告狀，並應繳納抗
告費新台幣1,000元整。
中    華    民    國   100    年    10    月    20    日
                                書記官  楊宗倫